ACORDAO-COMPLETO-2570917

ACÓRDÃO 710/2023 ATA 2/2023 - PRIMEIRA CÂMARA

VISTOS, relatados e discutidos estes recursos de reconsideração interpostos pelo Sr. Lourival Mendes de Oliveira Neto e pela Associação Sergipana de Blocos de Trio (ASBT) contra o Acórdão 7629/2021-TCU-Primeira Câmara, 
ACORDAM os Ministros do Tribunal de Contas da União, reunidos em sessão da Primeira Câmara, ante as razões expostas pelo relator, em:
9.1. conhecer dos presentes recursos, com fundamento nos arts. 32, inciso I, e 33, da Lei 8.443/1992, c/c o art. 285 do Regimento Interno do Tribunal, para, no mérito, negar-lhes provimento;
9.2. dar ciência desta deliberação aos recorrentes e demais interessados.

Recurso de reconsideração interposto pela Associação Sergipana de Blocos de Trio (ASBT) e pelo Sr. Lourival Mendes de Oliveira Neto contra decisão proferida no âmbito do Acórdão 7629/2021-1ª Câmara, prolatado no âmbito de tomada de contas especial instaurada pela Secretaria Executiva do Ministério do Turismo (MTur), em razão da impugnação total das despesas realizadas com os recursos do Convênio MTur 113/2010 (Siafi/Siconv 732314), que teve por objeto o incentivo ao turismo por meio do apoio ao projeto intitulado Santana Folia, realizado no município de Santana do São Francisco/SE.

Primeira Câmara

Associação Sergipana de Blocos de Trio.

3. Interessados/Responsáveis/Recorrentes:
3.1. Responsáveis: Alberto Gomes Canuto (04.574.995/0001-55); Associação Sergipana de Blocos de Trio (32.884.108/0001-80); Lourival Mendes de Oliveira Neto (XXX.702.215-XX).
3.2. Recorrentes: Lourival Mendes de Oliveira Neto (XXX.702.215-XX); Associação Sergipana de Blocos de Trio (32.884.108/0001-80).

13.1. Ministros presentes: Walton Alencar Rodrigues (Presidente) e Benjamin Zymler (Relator).
13.2. Ministros-Substitutos convocados: Augusto Sherman Cavalcanti e Weder de Oliveira.

BENJAMIN ZYMLER

Ministro-Substituto Weder de Oliveira.

Trata-se de recursos de reconsideração interpostos pela Associação Sergipana de Blocos de Trio (ASBT) e pelo Sr. Lourival Mendes de Oliveira Neto, presidente da ASBT, contra o Acórdão 7629/2021-TCU-Primeira Câmara, relatado pelo eminente Ministro Weder de Oliveira, vazado no seguinte teor:
"9.1.  rejeitar as alegações de defesa apresentadas pela Associação Sergipana de Blocos de Trio (ASBT) e pelo Sr. Lourival Mendes de Oliveira Neto;
9.2. considerar revel a empresa Alberto Gomes Canuto -ME;
9.3. julgar irregulares as contas do Sr. Lourival Mendes de Oliveira Neto e da Associação Sergipana de Blocos de Trio (ASBT) , com fundamento nos artigos 1º, I, 16, III, alínea 'c', 19, caput, e 23, III, 'c', da Lei 8.443/1992, e condená-los, solidariamente com a empresa Alberto Gomes Canuto -ME, ao pagamento da importância de R$ 51.327,00 (cinquenta e um mil e trezentos e vinte sete reais) , atualizada monetariamente e acrescida de juros de mora, calculados desde 6/7/2010, até a data do efetivo recolhimento, fixando-lhes o prazo de 15 (quinze dias) , a contar da notificação, para que comprovem, perante o Tribunal, o recolhimento do débito ao Tesouro Nacional;
9.4. aplicar, individualmente, à Associação Sergipana de Blocos de Trio (ASBT) e ao Sr. Lourival Mendes de Oliveira Neto, a multa prevista no art. 57 da Lei 8.443/1992 c/c o art. 267 do RI/TCU, no valor de R$ 45.000,00 (quarenta e cinco mil reais) , fixando-lhes o prazo de 15 (quinze) dias, a contar da notificação, para que comprovem, perante este Tribunal (art. 214, III, 'a', do RI/TCU) , o recolhimento da dívida aos cofres do Tesouro Nacional, atualizada monetariamente desde a data do presente acórdão até a do efetivo recolhimento, se for paga após o vencimento, na forma da legislação em vigor;
9.5. aplicar à Alberto Gomes Canuto -ME, a multa prevista no art. 57 da Lei 8.443/1992 c/c o art. 267 do RI/TCU, no valor de R$ 22.500,00 (vinte e dois mil e quinhentos reais) , fixando-lhe o prazo de 15 (quinze) dias, a contar da notificação, para que comprove, perante este Tribunal (art. 214, III, 'a', do RI/TCU) , o recolhimento da dívida aos cofres do Tesouro Nacional, atualizada monetariamente desde a data do presente acórdão até a do efetivo recolhimento, se for paga após o vencimento, na forma da legislação em vigor;
9.6. autorizar, desde logo, se requerido, com fundamento no art. 26, da Lei 8.443/1992, c/c o art. 217, §§ 1º e 2º do RI/TCU, o parcelamento das dívidas em até 36 parcelas, incidindo, sobre cada parcela, corrigida monetariamente, os correspondentes acréscimos legais, fixando-lhes o prazo de quinze dias, a contar do recebimento da notificação, para comprovarem, perante o Tribunal, o recolhimento da primeira parcela, e de trinta dias, a contar da parcela anterior, para comprovarem os recolhimentos das demais parcelas, devendo incidir, sobre cada valor mensal, atualizado monetariamente, os juros de mora devidos, no caso do débito, na forma prevista na legislação em vigor, alertando os responsáveis de que a falta de comprovação do recolhimento de qualquer parcela importará o vencimento antecipado do saldo devedor, nos termos do § 2º do art. 217 do Regimento Interno deste Tribunal;
9.7. autorizar, desde logo, nos termos do art. 28, II, da Lei 8.443/1992, a cobrança judicial das dívidas, caso não atendidas as notificações;
9.8. encaminhar cópia da deliberação ao procurador-chefe da Procuradoria da República em Sergipe, em cumprimento ao disposto no § 3º do art. 16 da Lei 8.443/1992 c/c o § 7º do art. 209 do RITCU;
9.9. arquivar o processo"
Transcrevo, com os ajustes de forma necessários, a instrução elaborada no âmbito da Serur, que contou com a anuência do corpo diretivo da unidade e do Ministério Público junto ao Tribunal (peças 108 a 110) :
"HISTÓRICO
Cuidam os autos de tomada de contas especial instaurada pela Secretaria Executiva do Ministério do Turismo (MTur) , em desfavor da Associação Sergipana de Blocos de Trio (ASBT) e de seu presidente, Sr. Lourival Mendes de Oliveira Neto, em razão da impugnação total das despesas realizadas com os recursos do Convênio MTur 113/2010 (Siafi/Siconv 732314) , celebrado entre o Ministério do Turismo com essa associação em 15/4/2010, e que teve por objeto o incentivo ao turismo por meio do apoio ao projeto intitulado "Santana Folia", realizado no município de Santana do São Francisco/SE.
2.1. Nos termos do ajuste firmado pelas partes, o montante destinado à execução do objeto foi de R$ 209.000,00, sendo R$ 200.000,00 a cargo do concedente, liberado por meio das ordens bancárias 2010OB801074 (R$ 100.000,00) , 2010OB801075 (R$ 50.000,00) e 2010OB801076 (R$ 50.000,00) , em 1/7/2010 (peça 1, p. 76) , e R$ 9.000,00 a título de contrapartida da convenente.
2.2. O Convênio MTur 113/2010 (Siafi/Siconv 732314) foi celebrado em 15/4/2010, com vigência inicial até 17/6/2010 (peça 1, p. 45-63 e 74) , sendo prorrogado até 19/8/2010 (peça 1, p. 75) .
2.3. A área técnica do MTur realizou supervisão in loco, e emitiu o Relatório 0107/2010, em 20/4/2010, atestando a execução do evento ocorrido entre 16 e 17/4/2010 e o alcance satisfatório dos resultados (peça 1, p. 64-73) .
2.4. Após a apresentação das contas pelo convenente, o MTur emitiu a Nota Técnica 0064/2011 (peça 1, p. 82-84) , com proposta de diligência para obtenção de novos documentos; e a Nota Técnica de Análise Financeira 092/2011 (peça 1, p. 86-91) , em que se solicitou explicações quanto às datas da justificativa de inexigibilidade, das cartas de exclusividade e da assinatura do contrato serem anteriores à vigência do convênio; bem como quanto a não contratação da empresa que apresentou a melhor proposta.
2.5. Em seguida, a Nota Técnica de Reanálise 0193/2012, de 15/3/2012 (peça 1, p. 100-101) , aprovou a execução física do convênio.
2.6. A partir do conhecimento do Relatório de Demandas Externas (RDE) 00224.001217/2012-54 (peça 1, p. 102-165) , resultante das ações de controle desenvolvidas pela Controladoria-Geral da União (CGU) na ASBT; o Ministério do Turismo, valendo-se do princípio da autotutela, reviu o seu posicionamento anterior e emitiu a Nota Técnica de Reanálise Financeira 524/2014 (peça 1, p. 169-173) , aprovando a execução física e reprovando a execução financeira do convênio em apreço, com a imputação de débito pelo valor integral repassado.
2.7. O Relatório de TCE 270/2015 (peça 1, p. 193-197) confirmou as irregularidades apontadas na Nota Técnica de Análise Financeira 524/2014, concluindo pela não comprovação do valor total repassado de R$ 200.000,00, e responsabilidades solidárias do Sr. Lourival Mendes de Oliveira e da ASBT (peça 1, p. 207) .
2.8. Neste Tribunal ocorreu a citação dos responsáveis: empresa Alberto Gomes Canuto - ME em solidariedade à ASBT e ao Sr. Lourival Mendes de Oliveira Neto, pela diferença (devidamente proporcionalizada aos aportes dos partícipes) pela divergência entre os valores contratados e os efetivamente recebidos pelas bandas que se apresentaram, a título de cachê, no montante de R$ 63.920,92, nos seguintes termos (peças 45, 46 e 47) :
"a) Irregularidade: não comprovação de que os artistas/bandas foram contratados por preços de mercado, exigência contida no item "m" da parte II da cláusula terceira e da cláusula oitava do convênio MTur/ASBT 732314/2009, e no art. 45 e 46, II, da Portaria Interministerial 127/2008, bem como pela existência de evidências de superfaturamento, correspondente à diferença entre os valores pagos às empresas que se apresentaram como representantes exclusivos e os valores recebidos pelos artistas/bandas, valores presumidos como preços de mercado em razão do contexto em que ocorreram as contratações diretas e da precariedade jurídica dos instrumentos de representação."
2.9. Como as alegações de defesa foram insuficientes para afastar a irregularidade identificada de superfaturamento, esta Corte os condenou em débito solidário e em multa, julgando suas contas irregulares.
2.10. Inconformados com o resultado do julgamento deste processo (irregularidade das contas, débito e multa) , a Associação Sergipana de Blocos de Trio (ASBT) e seu presidente, Sr. Lourival Mendes de Oliveira Neto, interpuseram os presentes recursos de reconsideração.
EXAME DE ADMISSIBILIDADE
Reiteram-se os exames preliminares de admissibilidade (peças 92 e 93) , ratificados à peça 97 pelo Relator, Ministro Benjamin Zymler, que concluiu pelo conhecimento dos recursos de reconsideração interpostos por Associação Sergipana de Blocos de Trio (ASBT) e seu presidente, Sr. Lourival Mendes de Oliveira Neto, nos termos dos arts. 32, inciso I, e 33, da Lei 8.443/1992 c/c o art. 285 do Regimento Interno do TCU, suspendendo-se os efeitos dos itens 9.3, 9.4 e 9.7 do Acórdão 7629/2021-TCU-Primeira Câmara (peça 63) e os estendendo para os demais devedores solidários. 
EXAME TÉCNICO
Delimitação do recurso 
2.11. Ressalta-se, inicialmente, que os recursos apresentados às peças 99 e 100 são idênticos. Como o conteúdo é idêntico, utilizar-se-á nesta instrução os argumentos contidos na peça 90, para efeitos de referência de peça e página, por economia processual. 
2.12. Constituem objeto do recurso as seguintes questões: 
a) prescrição; 
b) incompetência;
c) ausência de erro grosseiro e dolo;
d) boa-fé e princípio da verdade material; e
e) justificativa dos custos dos serviços.
PRELIMINAR
Prescrição
Argumentos
Os recorrentes afirmam que o prazo prescricional é de 5 anos, conforme RE 636886, MS 32201/STF e Decreto 93.872/86, art. 54 e 66, devendo ser declarada tanto a prescrição do ressarcimento quanto da pretensão punitiva (peça 90, p. 3 e 4) .
Análise
Análise da prescrição 
2.13. A alegação de prescrição não procede. 
2.14. O prazo de prescrição começou a correr em 10/09/2010, data da prestação de contas ao órgão concedente (art. 4º, inc. II, da Resolução - TCU 344/2022) , como evidencia o documento de peça 1, p. 80.
2.15. A prescrição foi interrompida nas seguintes datas, por causas interruptivas elencadas no art. 5º da citada resolução:
em 15/3/2012, Nota Técnica de Reanálise 0193/2012 (peça 1, p. 100-101) ;
entre 13/8/2012 e 31/1/2014, Relatório de Demandas Externas 00224.001217/2012-54 (peça 1, p. 102-165) ;
em 15/09/2014, Nota Técnica de Análise Financeira 524/2014 (peça 1, p. 169-173) ; 
em 13/05/2015, Relatório de TCE 270/2015 (peça 1, p. 193-197) 
em 12/11/2015, Ofício 1794/2015/AECI/MTur - encaminhamento da TCE ao TCU (peça 1, p. 1) ;
em 10/06/2016, instrução processual no âmbito do TCU propondo citação (peça 5) ;
em 31/05/2017 Despacho de autoridade determinando diligência (peça 21) ;
em 10/12/2009, citação dos responsáveis (peças 49-52) ;
em 04/05/2021, sessão em que foi proferido o acórdão condenatório (peça 63) .
2.16. Entre essas datas não houve o transcurso do prazo quinquenal de prescrição.  
2.17. Além disso, o histórico de andamentos do processo evidencia que a instrução processual transcorreu normalmente, sem paralisação por mais de três anos - o que afasta a hipótese de prescrição intercorrente. 
2.18. Fica demonstrada, assim, a não ocorrência da prescrição, no caso em exame.
Incompetência
Argumentos
Os recorrentes argumentam serem parte ilegítimas para figurarem no polo passivo da presente relação processual, pois se trata de relação privada que foge à competência do TCU (Acórdão 9313/2017-TCU-Primeira Câmara, Rel. Min. Weder de Oliveira) (peça 90, p. 1-3) .
Análise
Não assiste razão aos recorrentes. A competência do TCU emana da Constituição Federal art. 71 em que é determinada a fiscalização de quem emprega dinheiro público, no caso federal, e cause prejuízo ao Erário, como é o caso dos presentes autos. Note-se que o TCU não está adentrando na relação do empregador e dos artistas, mas sim no repasse e emprego de verba pública federal com superfaturamento. Tal fato se subsumi à competência desta Corte que tem a obrigação de responsabilizar quem deu causa ao prejuízo ao Erário. 
2.19. Não houve na decisão recorrida a arbitragem de ganhos internos no relacionamento do empresário exclusivo e da empresa exclusiva ad hoc (contratada) , entre si, e entre eles e as bandas. Assim, não é correta a afirmação dos recorrentes de que a decisão recorrida se processou na área privada, estranha à função e à competência do TCU. 
Ausência de erro grosseiro e dolo
Argumentos
Os recorrentes argumentam que os recursos foram integralmente utilizados para execução do objeto inexistindo dolo ou erro grosseiro ou locupletamento indevido (peça 90, p. 3) .
Análise
Não assiste razão aos indigitados. O presente processo revelou grave inobservância de dever de cuidado no trato com a coisa pública, isto é, ato praticado com culpa grave, pois, na espécie, a conduta do responsável se distancia daquela que seria esperada de um administrador de verba pública minimante diligente, num claro exemplo de erro grosseiro a que alude o art. 28 do Decreto-lei 4.657/1942 (Lei de Introdução às Normas do Direito Brasileiro) , incluído pela Lei 13.655/2018 (Acórdão 3916/2022, Relator Min. Marcos Bemquerer; Acórdão 1689/2019-TCU-Plenário, Relator Min. Augusto Nardes; Acórdão 2924/2018-TCU-Plenário, Relator Min. José Mucio Monteiro; Acórdão 2391/2018-TCU-Plenário, Relator Min. Benjamin Zymler) .
2.20. Nesse sentido, tem-se que nos termos do art. 70, parágrafo único, da Constituição Federal e art. 93 do Decreto-Lei 200/1967, c/c o art. 66 do Decreto 93.872/1986, cabia a Lourival Mendes de Oliveira Neto, na qualidade de presidente da ASBT, e a essa associação, demonstrar a regularidade na aplicação dos recursos repassados por meio do convênio em análise, o que não ocorreu no caso concreto.
MÉRITO
Boa-fé e princípio da verdade material
Argumentos
Os recorrentes, em síntese, argumentam que (peça 90) :
a) a Administração deve tomar decisões com base nos fatos tais como se apresentam na realidade, não se satisfazendo com a versão oferecida pelos sujeitos (peça 90, p. 5) ;
b) no processo administrativo a autoridade processante ou julgadora pode, até o julgamento final, conhecer de novas provas, ainda que produzidas em outro processo ou decorrentes de fatos supervenientes que comprovem as alegações em tela (MEIRELLES, 2011, p. 581) (peça 90, p. 5-6) ; e
c) em depoimento na justiça no processo nº 0804059-03.2018.4.05.8500 há testemunho da sua boa-fé (peça 90, p. 6-8) .
Análise
Preliminarmente, enfatiza-se que o Tribunal de Contas da União, ao julgar seus processos, busca a verdade material e é nesse sentido que diversas de suas decisões evocam o princípio do formalismo moderado. Segundo esse princípio, que se opõe à verdade formal, a Administração deve buscar aquilo que realmente é verdade, não se restringindo unicamente ao que restou demonstrado no processo. Isso porque, ao contrário do que se dá no processo civil, o interesse público é que guia a atuação do controle administrativo, afastando deste a limitação imposta pela verdade formal (v.g. Acórdão 1540/2020-TCU-Plenário e 2369/2009-TCU-Plenário, rel. Min. Benjamin Zymler, 3328/2015-TCU-Plenário, rel. Min. José Mucio Monteiro, 133/2015-TCU-1ª Câmara, rel. Min. Bruno Dantas, 341/2010-TCU-2ª Câmara, rel. Min. Augusto Sherman, 3197/2016-TCU-Plenário, rel. Min. Raimundo Carreiro) . 
2.21. No âmbito da presente TCE, diferentemente do que alegam os recorrentes, o princípio da verdade real foi devidamente observado, tanto que a Secex-SE, considerando a ausência de elementos necessários para a formação de um juízo de valor sobre os fatos que levaram à instauração desta TCE, propôs realizar uma série de diligências, para que fosse enviada a este Tribunal a documentação pertinente (peças 21, 25, 35 e 36) .
2.22. Não foi possível reconhecer a boa-fé dos recorrentes. Assim, tendo em vista que as alegações de defesa apresentadas não tiveram o condão de elidir as irregularidades constatadas, suas contas foram julgadas irregulares, nos termos do art. 202, § 6º, do RI/TCU, com a imputação do débito atualizado monetariamente e acrescido de juros de mora e multa, conforme proposta da unidade técnica de peça 57, reproduzida no relatório do acórdão recorrido.
2.23. Ressalte-se que o Processo 0804059-03.2018.4.05.8500, mencionado pelos recorrentes, trata do Convênio 70367/2009 e envolve outra empresa contratada pela ASBT, Voyage Viagens e Turismo Ltda. Assim, o que foi decidido naquele processo não guarda nenhuma relação com o objeto desta tomada de contas. No mesmo sentido o processo 0803927-43.2018.4.05.8500 refere-se ao Convênio nº 702871/2008 e não ao ajuste em análise.
2.24. Ainda que o objeto do referido processo judicial fosse o mesmo aqui tratado, em regra, as decisões judiciais não impedem a atuação deste Tribunal, uma vez que o TCU possui jurisdição e competência próprias estabelecidas pela Constituição Federal e pela sua Lei Orgânica (Lei 8.443/1992) . Nessa linha, pelo princípio da independência das instâncias, podem ocorrer condenações simultâneas nas diferentes esferas - cível, criminal e administrativa, exceto nos casos de decisões proferidas em ação penal que absolvam o réu por negativa de autoria ou inexistência do fato (Acórdão 3036/2015-TCU-Plenário, Rel. Marcos Bemquerer; 10.042/2015-TCU-2ª Câmara, Rel. Marcos Bemquerer; 7752/2015-TCU-1ª Câmara, Rel. José Múcio Monteiro; 7475/2015-TCU-1ª Câmara, Rel. José Múcio Monteiro; 7123/2014-TCU - 1ª Câmara, Rel. Bruno Dantas) . 
2.25. Esse entendimento é pacífico no Supremo Tribunal Federal, conforme fica claro nos Mandados de Segurança 21.948-RJ, relatado pela Ministra Carmem Lúcia; 21.708-DF, relatado pelo Ministro Marco Aurélio e 23.625-DF, relatado pelo Ministro Maurício Correa. Nesse último, por exemplo, o STF decidiu que a sentença proferida em processo penal é incapaz de gerar direito líquido e certo de impedir o TCU de proceder à tomada de contas, mas poderá servir de prova em processos administrativos se concluir pela não-ocorrência material do fato ou pela negativa de autoria.
2.26. Cabe esclarecer também que a responsabilidade dos jurisdicionados perante o TCU é de natureza subjetiva, caracterizada mediante a presença de simples culpa stricto sensu, sendo desnecessária a caracterização de conduta dolosa ou má-fé do gestor para que ele seja instado a ressarcir os prejuízos que tenha causado ao erário. No caso, restou demonstrado nos autos a relação entre a conduta culposa da ASBT, que, por meio do seu presidente, propôs e autorizou o pagamento por serviço superfaturado bem como o dano ao erário por ele causado.
Da Justificativa dos custos dos serviços
Argumentos
Os recorrentes, em síntese, argumentam que (peça 90) :
a) a análise de custo pelo MTur resta evidente diante do banco de dados composto por notas e orçamentos de todos os prestadores de serviços (peça 90, p. 8-12) ;
b) a escolha do artista ocorreu de acordo com a aceitação do público (peça 90, p. 12) ;
c) o fornecedor do serviço era o único detentor da carta de exclusividade (peça 90, p. 12) ;
d) previamente à assinatura do Convênio o MTur exigia carta de exclusividade contendo análise de custo, se a inexigibilidade fosse aprovada nos termos da Portaria Interministerial 127/2008, o ajuste era firmado (peça 90, p. 12, 21-26) ;
e) segundo a 2ª Vara da Justiça Federal da 5ª Região Seção Judiciária de Sergipe no processo 0803927-43 e o julgado da 8ª Vara Federal do Estado de Sergipe, no Processo de nº 0804059-03.2018.4.05.8500 - AÇÃO PENAL, as falhas são formais, porque o justificante cumpriu de forma integral o repasse ao fornecedor do serviço na forma do convênio bem como a diferença entre o valor pago às bandas e o transferido ao representante exclusivo está de acordo com despesas como tributos, custos de descolamento, hospedagem, camarins e o percentual pela própria intermediação (peça 90, p. 13-24) ;
f) os pagamentos foram transferidos para conta do único fornecedor que detinha carta de exclusividade e orçamento para apresentação do artista, na forma do disposto no art. 45 da Portaria Interministerial 127/2008 (peça 90, p. 21) ; e
g) o valor pago corresponde ao valor contratado conforme nota fiscal e orçamento pela empresa que possuía a exclusividade para a apresentação e recebimento do valor contratado para apresentação da banda na forma do item 9.2.3.2 do Acórdão 1435/2017-TCU-Plenário, Rel. Vital do Rêgo (peça 90, p. 23-25) .
2.27. Requerem sejam julgadas as contas regulares com quitação (peça 90, p. 25-26) .
Análise
Os recorrentes reapresentam argumentos analisados exaustivamente pela decisão recorrida às peças 57, 63, 65 e 66. Informe-se anuir ao entendimento mencionado, pelas razões abaixo destacadas. Como foram reapresentados os argumentos colacionados aos autos em sede de alegações de defesa, destacar-se-á das peças citadas a análise pertinente para o deslinde da questão.
2.28. Registra-se, inicialmente, que neste processo não foi questionada nem a escolha dos artistas nem a ocorrência do evento, tendo em vista que não ocorreu a glosa total dos valores repassados. Nesse sentido são improcedentes os argumentos referentes à escolha do artista e à ocorrência do evento em si. Como consta do relatório à peça 66, p. 1:  "2.3.	a área técnica do MTur realizou supervisão in loco, e emitiu o Relatório 0107/2010, em 20/4/2010, atestando a execução do evento ocorrido entre 16 e 17/4/2010 e o alcance satisfatório dos resultados (peça 1, p. 64-73) ;"
2.29. No entanto a execução financeira foi reprovada. Veja-se (peça 66, p. 2, grifos acrescidos) :
2.6. a partir do conhecimento do Relatório de Demandas Externas (RDE) 00224.001217/2012-54 (peça 1, p. 102-165) , resultante das ações de controle desenvolvidas pela Controladoria-Geral da União (CGU) na ASBT; o Ministério do Turismo, valendo-se do princípio da autotutela, reviu o seu posicionamento anterior e emitiu a Nota Técnica de Reanálise Financeira 524/2014 (peça 1, p. 169-173) , aprovando a execução física e reprovando a execução financeira do convênio em apreço, com a imputação de débito pelo valor integral repassado.
2.30. Importante reproduzir tabela que consta do voto da decisão recorrida acerca do débito configurado pelo acórdão vergastado (peça 73, p. 4-5) :
23.	Oportuno lembrar que os valores cobrados pelas representantes não eram objeto de adequada justificação: não havia avaliação de que eram compatíveis com valores anteriormente cobrados pelas bandas para se apresentarem em eventos semelhantes, como exigia e exige a legislação de regência dos convênios e das licitações.
24.	O ônus dessa demonstração é tanto da convenente que utiliza recursos públicos federais quanto da empresa contratada diretamente, uma vez que deveria ser demonstrada compatibilidade com os preços por ela praticados em eventos anteriores e similares ao ora analisado.
25.	Havendo robustas evidências de superfaturamento e, consequentemente, de dano ao erário, na impossibilidade de quantificação cabal, pode o Tribunal estimá-lo, conforme art. 210, § 1º, II, do RI/TCU.
 (...) 
32.	O dano ao erário resultante da contratação superfaturada das demais atrações é a diferença entre os cachês pagos e o valor conveniado, do que resulta o montante demostrado no quadro a seguir:
	BANDAS
	VALOR INFORMADO DO CACHÊ (R$) 
	DIFERENÇA DE CACHÊ (R$) 

		PELA ASBT
	PELO REPRESENTANTE DA BANDA
	
	Banda Sambacana
	20.000,00
	14.000,00
	6.000,00

	Banda karisma
	50.000,00
	35.000,00
	15.000,00

	Banda Estação do Axé
	20.000,00
	15.200,00*
	4.800,00

	Banda Nairê
	50.000,00
	35.000,00
	15.000,00

	Banda Ciganos do Arrocha
	20.000,00
	14.000,00
	6.000,00

	TOTAL (GERAL) 
	180.000,00
	113.200,00
	46.800,00

33.	Da mesma forma anteriormente explicada, considerando a proporcionalidade dos aportes de cada partícipe (repasse do concedente e contrapartida do convenente) , o valor do ressarcimento a ser feito ao erário federal é de R$ 44.928,00 (95,69%, percentual de aporte da União, sobre o valor do dano apurado de R$ 46.800,00) .
34.	A soma dos débitos acima descritos resulta em R$ 51.327,00, devidos a partir da data de emissão da nota fiscal pela empresa intermediária, 6/7/2010 (peça 1, p. 150) 
2.31. O cerne da questão, portanto, é a ausência de comprovação de que o preço contratado estava de acordo com o preço de mercado, com agravante de que o preço pago aos artistas foi menor do que o previsto no plano de trabalho. Isto impõe comprovação de que os preços estavam de acordo com o de mercado ou glosa da diferença caso aquele não reste comprovado, o que ocorreu no presente caso concreto. Nesse sentindo peça 65, p. 3:
15.	Em todos os documentos de exclusividade para apresentação das atrações, não há estipulação de direitos e obrigações, bem como definição do valor a ser contratado ou da remuneração da pessoa jurídica que recebeu a exclusividade para tal comercialização. Sobre essa questão, transcrevo excerto de minha declaração de voto no Acórdão 1435/2017-TCU-Plenário: 
"10. Temos observado que os instrumentos jurídicos apresentados pelos representantes do artista ('empresários ad hoc') , denominados de 'autorização, atesto ou carta de exclusividade', são instrumentos jurídicos precários, que não se configuram propriamente como contratos, por não estarem devidamente definidos os poderes e direitos de representação, os deveres e obrigações das partes, entre eles: a clara especificação do objeto, a remuneração do contratado, os limites negociais (O empresário exclusivo está autorizado, em nome do artista, a cobrar qualquer valor? O valor a ser cobrado da entidade contratante abrange quais custos: hospedagem, alimentação, transporte de equipamentos, montagem do show?) e o valor a ser percebido pelo artista (não se espera que o artista celebre um 'contrato de exclusividade' para evento certo em que não se especifique o valor que lhe deverá ser repassado em razão de sua apresentação) ."
16.	Vale repisar: no contexto agora desvelado, ante a constatação, pela resposta do MTur, de que não foi avaliado se os preços estabelecidos no plano de trabalho correspondiam a valores compatíveis com os de mercado (verificáveis a partir de propostas apresentadas quando da propositura do convênio) , as omissões observadas nas autorizações/cartas/atestos de exclusividade (omissões que, em contexto distinto do acima descrito, não infirmariam a realidade do vínculo jurídico) passam a ser vistas como evidências de que a função desempenhada pela empresa Alberto Gomes Canuto-ME, detentora da exclusividade ad hoc, prestou-se menos à legítima representação jurídica e mais à viabilização da contratação das referidas atrações artísticas por preços superiores ao que seria praticado por elas, diretamente, ou por seu empresário exclusivo, se por meio dele fosse feita a contratação.
17.	Por essa linha de investigação, o que se tem por demonstradas são evidências de ocorrência de dano ao erário por superfaturamento, e não de ocorrência de dano ao erário fundado essencialmente no entendimento de quebra do nexo causal por não comprovação dos requisitos legais para contratação direta de artistas, por inexigibilidade.
18.	A inexistência de explicações para a necessidade de contratação dos shows por meio da empresa e não diretamente com os empresários exclusivos das bandas, detentoras dos direitos de exclusividade, a precariedade do instrumento de vinculação da representante às bandas, combinadas com a inconsistência temporal das etapas decisórias e a inexistência de justificativa de preços, formam um quadro de robusta presunção de que a participação da empresa, no presente processo, não foi a de uma efetiva representante exclusiva, podendo ser qualificada como intermediação desnecessária, onerosa, e mesmo viabilizadora de enriquecimento sem causa.
19.	Enfatizo o fato de que, muito embora a justificativa de preço não tenha sido realizada no momento devido, como exigido pela legislação de regência, os responsáveis tiveram a oportunidade de fazê-la em resposta à citação, de forma a elidir a presunção de superfaturamento e infirmar a imputação de dano ao erário, mas não o fizeram..
2.32. Também em sede recursal não houve comprovação de que os valores estavam de acordo com os de mercado. Destaca-se que, este Tribunal, por meio do Acórdão 1435/2017-TCU-Plenário (rel. min. Vital do Rêgo) , assentou, entre outras medidas, a necessidade de comprovar o nexo de causalidade entre os recursos recebidos e os gastos incorridos sob a égide dos convênios do MTur.
2.33. Isto porque se o contrato entre o convenente e o empresário representante dos grupos musicais tiver sido firmado em valores idênticos ao do convênio e ao do procedimento de inexigibilidade de licitação, constatada divergência quanto ao valor do pagamento dos grupos musicais, resta afastada a presunção de compatibilidade dos valores do contrato com os preços de mercado. Assim, a não ser que houvesse provas cabais de outros custos incorridos nos eventos, cabe a impugnação da diferença entre o valor pago à empresa contratada e o recebido pelas bandas musicais.
2.34. Ou seja, diferentemente da decisão proferida pelo juízo da 2ª Vara Federal da Seção Judiciária de Sergipe no Processo 0803927-43.2018.4.05.8500, os Acórdão 1435/2017-TCU-Plenário e o 9313/2017-TCU-Primeira Câmara não excluem a responsabilidade dos recorrentes nos casos como o presente, em que os responsáveis não conseguem explicar a diferença entre o valor recebido pela empresa contratada e o que foi destinado às bandas.
2.35. A responsabilidade solidária de Lourival Mendes de Oliveira Neto com a ASBT - pessoa jurídica de direito privado destinatária de transferências voluntárias de recursos federais - decorre dos danos causados ao erário na aplicação desses recursos, a teor do disposto na Súmula TCU nº 286.
2.36. Nos termos do art. 70, parágrafo único, da Constituição Federal e art. 93 do Decreto-Lei 200/1967, c/c o art. 66 do Decreto 93.872/1986, cabia a Lourival Mendes de Oliveira Neto, na qualidade de presidente da ASBT, e a essa associação, demonstrar a regularidade na aplicação dos recursos repassados por meio do Convênio MTur 113/2010 (Siafi/Siconv 732314) , o que não ocorreu no caso concreto.
2.37. Quanto aos entendimentos trazidos pela defesa da 2ª Vara da Justiça Federal da 5ª Região Seção Judiciária de Sergipe e da 8ª Vara Federal do Estado de Sergipe: frisa-se que à luz do princípio da independência das instâncias, o TCU exerce sua competência constitucional (artigo 71, inciso II) e legal (artigo 1º, I, da Lei 8.443/1992) , para julgar as contas daqueles que derem causa a perda, extravio ou qualquer outra irregularidade de que resulte dano ao erário. Dessa forma, o entendimento do judiciário citado pela defesa vai de encontro ao entendimento de que existem evidências de superfaturamento, correspondente à diferença entre o valor pago à empresa que se apresentou como representante exclusiva e o valor recebido pela banda, valor presumido como preços de mercado em razão do contexto em que ocorreu a contratação direta e da precariedade jurídica do instrumento de representação. 
2.38. Em relação aos argumentos referentes ao MTur de que ele estava ciente dos preços a serem praticados pelo convenente, bem como quanto à alegação de que cumpriram as orientações e exigências do concedente, anui-se à análise empreendida no relatório da decisão recorrida, senão veja-se (peça 66, p. 8) :
31.	Análise:
31.1.	Quanto ao argumento de que houve conformidade do preço apresentado com aqueles praticados no mercado respaldada através da análise e validação de pareceres emitidos pela área técnica e jurídica do MTur: considerando que foi o próprio MTur, valendo-se do princípio da autotutela, que emitiu a Nota Técnica de Reanálise Financeira 524/2014 (peça 1, p. 169-173) aprovando a execução física e reprovando a execução financeira do convênio em apreço, uma vez que as evidências que apontaram o superfaturamento só puderam ser avaliadas posteriormente pelo Ministério quando do recebimento do Relatório de Demandas Especiais  00224.001217/2012-54 (peça 1, p. 102-165) , rejeita-se as alegações de defesa dos responsáveis quanto à esta questão. 
2.39. Por oportuno, acerca do tema, transcreve-se a seguir trecho do voto do Acórdão 1254/2014-TCU-Segunda Câmara do Ministro Relator José Jorge, ao analisar situação análoga verificada na ocasião em outros convênios celebrados com a ASBT:
22. O primeiro aspecto a ser considerado é que não se questionou a veracidade da documentação apresentada pelas diversas empresas junto à ASBT, mas sim o fato de que os valores informados nas notas fiscais constantes das prestações de contas não correspondiam aos valores de cachê cobrados e recebidos pelos artistas/bandas contratados no âmbito dos convênios firmados com o MTur. 
23. Ainda que os responsáveis justifiquem a necessidade de cobrança de tais valores, em virtude da incidência de outros custos e encargos para realização dos eventos, o fato é que não havia nos planos de trabalhos dos convênios a previsão para a realização de tais despesas, muito menos autorização na norma específica do Ministério do Turismo (Portaria n.º 153/2009) , que dispunha sobre as regras e critérios para a formalização de apoio a eventos do turismo e de incremento do fluxo turístico local, regional, estadual ou nacional.
24. Conforme destacou a instrução da unidade técnica, a referida portaria somente admitia, taxativamente, o pagamento de cachês, e não de despesas a título de intermediação empresarial: 
"Art. 17. Poderão ser apresentados projetos para as categorias de eventos previstos nesta Seção III, restringindo-se, taxativamente, à aquisição de bens e à contratação dos seguintes serviços: 
 (...) ; e 
Pagamento de cachês de artistas e/ou bandas e/ou grupos." (grifos nossos) 
25. Especificamente quanto ao argumento apresentado pelo Sr. Lourival Mendes de Oliveira Neto e da Associação Sergipana de Blocos de Trio - ASBT de que o Acórdão 2163/2011 - 2ª Câmara respaldaria o pagamento de despesas questionadas, observo que, de fato, por meio da referida deliberação, foi dirigida determinação ao Ministério do Turismo no sentido de que fossem especificados nos planos de trabalho os valores atinentes aos custos de intermediação empresarial, o que, a princípio, poderia ensejar a aceitação dos gastos em questão pelo Tribunal. 
26. Não obstante, entendo que isso não tem o condão de legitimar, na espécie, o pagamento de tais valores, pois, ainda que porventura tenham realmente existido, não se pode inferir que as diferenças apuradas foram realizadas a esse título, considerando ainda a enorme discrepância entre os valores recebidos pelas bandas e aqueles informados ao órgão repassador dos recursos. 
27. Outro aspecto a ser observado, nos termos destacados no Voto condutor do Acórdão 762/2011-TCU-Plenário, é que a ASBT, quando da execução dos convênios celebrados com o Ministério do Turismo, firmou contratos com empresas intermediadoras que não detinham o direito de exclusividade dos artistas, sendo apenas autorizadas a agenciar os artistas nas datas específicas dos eventos, em desconformidade com a determinação constante do subitem 9.5.1.1 do Acórdão 96/2008-TCU-Plenário. 
28. Penso que a referida determinação, ao exigir a apresentação de cópia do contrato de exclusividade dos artistas com o empresário contratado, tem por intuito não só assegurar a regularidade da contratação por meio de inexigibilidade de licitação, mas evitar o pagamento de intermediações indevidas, quando há possibilidade de contratação direta do próprio artista, logicamente mais econômica. 
29. Em relação às alegações apresentadas conjuntamente (peça 118) pelas empresas Planeta Empreendimentos e Serviços Ltda., Valéria Patrícia Pinheiro de Oliveira Azevedo - V& M, I9 Publicidade e Eventos Artísticos Ltda., RDM Art Silk Signs Comunicação Visual Ltda., Sergipe Show Propaganda e Produção Artísticas Ltda., WD Produções e Eventos, entendo, como a unidade técnica, que elas não são capazes de afastar a irregularidade por que foram instadas a se manifestar. 
30. Além de explicitarem a forma como se dá a contratação dos artistas e bandas, sustentam as empresas a existência de custos indiretos de produção (tributação, encargos e riscos financeiros, equipe técnica de produção, dentre outros) que justificariam a diferença apresentada entre o valor indicado no plano de trabalho apresentado ao Ministério do Turismo e o cachê repassado às bandas/artista. Esses custos seriam arcados pelo representante local, colacionando-se aos autos cópias de notas fiscais que comprovariam a inexistência de qualquer desvio de verba pública. 
31. Ainda que fosse relevada a ausência de previsão nos convênios do pagamento de custos de intermedição empresarial, bem assim admitida a necessidade dos referidos custos para a consecução dos eventos, entendo que mesmo assim as referidas despesas não estão comprovadas, mostrando-se insuficiente para tanto a mera existência de diferenças de preços entre as contratações realizadas com o representante exclusivo e o representante local. 
32. A propósito, vejo que os documentos fiscais colacionados pelas empresas defendentes não trazem qualquer especificação dos custos de intermediação incorridos, não se podendo com isso asseverar que realmente ocorreram, ou mesmo em que medida seriam eventualmente devidos, considerando as expressivas diferenças apuradas pela equipe de auditoria, no percentual médio de 40%. 
     33. Portanto, as alegações de defesa apresentadas em relação às ocorrências descritas nos subitens 9.2 e 9.3 do Acórdão 762/2011-TCU-Plenário devem ser rejeitadas, ensejando a irregularidade das contas e a condenação em débito dos respectivos responsáveis, com a aplicação da multa prevista no art. 57 da Lei n.º 8.443, de 1992. (grifos acrescidos) 
2.40. Como os artistas foram contratados sem licitação, não está presente, nos autos, comprovação de que os preços orçados pelas empresas representantes estavam em conformidade com os preços de mercado. Exigência tanto do art. 26 da Lei de Licitações, quanto do art. 46 da Portaria Interministerial 127/2008.
2.41. A justificativa de preços também era obrigação da ASBT quando da apresentação da prestação de contas, como exigido na alínea "c" do parágrafo segundo da cláusula décima terceira do convênio celebrado (peça 1, p. 58) .
2.42. Note-se não haver explicações para dois fatos centrais: por que a convenente, ASBT, entidade especializada em organizar eventos, não promoveu ela mesma a contratação direta das bandas, o que lhe propiciaria menores custos? Por que foi necessário contratar uma empresa representante, a qual, não era originalmente a representante exclusiva das bandas? Consta dos autos (peça 5, p. 1, item 3) a necessidade da comprovação por parte da convenente de sua capacidade técnica (peça 1, p. 30 e 38) . 
2.43. Ademais, o presente caso concreto não se subsumi aos termos do Acórdão 9313/2017-TCU-Primeira Câmara, Relator Weder de Oliveira. 
2.44. Destaca-se que a citação do referido Acordão que o defendente apresentou foi no contexto da análise de uma irregularidade que consistia na "divergência entre os valores contratados e os efetivamente recebidos pelas bandas a título de cachê", não se tratava de "contratação realizada fora do preço de mercado" como é no presente caso.
2.45. Assim, tendo em vista que o motivo da citação dos responsáveis, qual seja, de que não há comprovação de que os artistas/bandas foram contratados por preços de mercado, não se confunde com o entendimento trazido pelo referido acórdão de que "a arbitragem de ganhos internos no relacionamento dos empresários e artistas não é função deste Tribunal", rejeitam-se as razões recursais quanto a esta questão.
2.46. Nesse sentido, a análise do Acórdão 9313/2017-TCU-Primeira Câmara não foi no contexto da análise de uma irregularidade que consistia na divergência entre os valores contratados e os efetivamente recebidos pelas bandas a título de cachê em função de contratação realizada fora do preço de mercado, como é no presente caso. 
2.47.  Todo esse contexto revela e permite a conclusão de que a diferença entre o valor recebido pela empresa Alberto Gomes Canuto - ME. e o que destinou às bandas configura-se como pagamento similar a taxa de administração, em desacordo ao convênio assinado (peça 1, p. 50, alínea "ll", do item II, da cláusula terceira) , e suscetível de glosa.
2.48. Quanto a inexistência de justificativa para os preços pagos na contratação direta, sem licitação ou cotação de preços, que é questão central na apuração de dano ao erário, por superfaturamento ou pagamento de despesa vedada (taxa de administração ou similar) , os responsáveis mantiveram-se silentes. 
2.49. Em síntese, o que foi exposto demonstra que os responsáveis não comprovaram que o preço pago à empresa Alberto Gomes Canuto - ME, contratada sem licitação, era compatível com preços praticados pelas bandas com outros contratantes, que são considerados, neste processo, como sendo equivalentes aos valores recebidos pelas bandas, porquanto valores que, presumidamente, seriam por elas cobrados se fossem contratadas diretamente, sem intermediação, injustificada, de representante exclusiva ad hoc.
2.50. Tal diferença, desse modo, caracteriza tanto a ocorrência de superfaturamento como de despesa equivalente a taxa de administração, vedada pelo ajuste firmado; ambas as ocorrências geradoras de dano ao erário, razão pela qual foram condenados em débito, solidariamente, a ASBT, o Sr. Lourival Mendes de Oliveira Neto e a referida empresa intermediária.
2.51. Tem-se que meras alegações desacompanhadas de prova não têm o condão de modificar o julgamento pela irregularidade das contas em apreço. Isto porque, de todo o exposto acima, conforme já demonstrado no relatório e no voto que conduziram ao Acórdão 7629/2021-TCU-Primeira Câmara (peças 63-66) , não merecem acolhida os argumentos dos recorrentes, uma vez que não trazem nenhum elemento novo com potencial de afastar as irregularidades constatadas ou eximir os responsáveis pelo prejuízo delas decorrentes.
2.52. Portanto, não há como acolher as razões recursais apresentadas nem os pedidos realizados, devendo a decisão recorrida ser mantida em seus exatos termos.
CONCLUSÃO
Da análise do recurso apresentado, conclui-se que: 
	a) não teria ocorrido a prescrição; e
	b) considerando que os recorrentes reapresentaram suas alegações de defesa sem trazer aos autos justificativa de preço de mercado da contratação das bandas no âmbito do Convênio MTur 113/2010 (Siafi/Siconv 732314) , anuiu-se integralmente ao entendimento da decisão recorrida, devendo esta ser mantida em seus exatos termos bem como ser proferida a improcedência do presente recurso de reconsideração.
PROPOSTA DE ENCAMINHAMENTO
Ante o exposto, submete-se à consideração superior a presente análise dos recursos de reconsideração interpostos por Associação Sergipana de Blocos de Trio (ASBT) e Sr. Lourival Mendes de Oliveira Neto, presidente da ASBT, contra o Acórdão 7629/2021-TCU-Primeira Câmara (peça 63) , propondo-se, com fundamento nos artigos 32, inciso I, e 33, da Lei 8.443/1992, c/c o artigo 285 do RI/TCU:
	a)   conhecer dos recursos e, no mérito, negar-lhes provimento;
	b) dar ciência da deliberação que vier a ser adotada aos recorrentes e aos demais interessados."
É o relatório.

não há.

Procurador Júlio Marcelo de Oliveira.

TOMADA DE CONTAS ESPECIAL. CONVÊNIO. PROMOÇÃO DO TURISMO. EVENTO FESTIVO REGIONAL. EVIDENCIAÇÃO DE SUPERFATURAMENTO. NÃO DEMONSTRAÇÃO DE CONTRATAÇÃO DE BANDAS A PREÇO DE MERCADO. DIFERENÇA ENTRE OS VALORES PAGOS À EMPRESA INTERMEDIÁRIA E OS PAGOS À BANDA/ARTISTAS. CITAÇÃO. REJEIÇÃO DAS ALEGAÇÕES DE DEFESA DO GESTOR E DA INSTITUIÇÃO CONVENENTE. REVELIA DA EMPRESA INTERMEDIÁRIA. CONTAS IRREGULARES. SOLIDARIEDADE. DÉBITO. MULTA. RECURSO DE RECONSIDERAÇÃO. CONHECIMENTO. REAPRESENTAÇÃO DAS ALEGAÇÕES DE DEFESA DESACOMPANHADAS DE DOCUMENTAÇÃO COMPROBATÓRIA DO PREÇO DE MERCADO PARA A CONTRAÇÃO DAS BANDAS NO ÂMBITO DO CONVÊNIO. NÃO PROVIMENTO. CIÊNCIA.

TOMADA DE CONTAS ESPECIAL (TCE)

Secretaria de Recursos (Serur); Unidade de Auditoria Especializada em Contratações (AudContratações).

Trata-se de recursos de reconsideração interpostos pela Associação Sergipana de Blocos de Trio (ASBT) e pelo Sr. Lourival Mendes de Oliveira Neto, presidente da ASBT, contra o Acórdão 7629/2021-TCU-Primeira Câmara, relatado pelo eminente Ministro Weder de Oliveira.
O julgado foi prolatado no âmbito de tomada de contas especial instaurada pela Secretaria Executiva do Ministério do Turismo (MTur) , em razão da impugnação total das despesas realizadas com os recursos do Convênio MTur 113/2010 (Siafi/Siconv 732314) , celebrado entre o Ministério do Turismo com essa associação em 15/4/2010, e que teve por objeto o incentivo ao turismo por meio do apoio ao projeto intitulado "Santana Folia", realizado no município de Santana do São Francisco/SE.
Mediante a decisão atacada, os recorrentes tiveram suas contas julgadas irregulares, com imputação de um débito no valor de R$ 51.327,00 solidariamente com a revel empresa Alberto Gomes Canuto-ME (intermediária na contratação de apresentações artísticas) . Também lhes foi imputada uma multa de R$ 45.000,00, relativa ao art. 57 da Lei 8.443/1992.
As citações objeto do corrente processo decorreram do seguinte:
"Irregularidade: não comprovação de que os artistas/bandas foram contratados por preços de mercado, exigência contida no item "m" da parte II da cláusula terceira e da cláusula oitava do convênio MTur/ASBT 732314/2009, e no art. 45 e 46, II, da Portaria Interministerial 127/2008, bem como pela existência de evidências de superfaturamento, correspondente à diferença entre os valores pagos às empresas que se apresentaram como representantes exclusivos e os valores recebidos pelos artistas/bandas, valores presumidos como preços de mercado em razão do contexto em que ocorreram as contratações diretas e da precariedade jurídica dos instrumentos de representação." (grifou-se) 
O valor do débito seguiu como base na diferença entre o valor informado do cachê e o montante efetivamente pago, tomado como parâmetro de mercado, em face da ausência de comprovação de justeza da quantia pactuada (peça 65, fl. 2) :
	BANDAS
	VALOR INFORMADO DO CACHÊ (R$) 
	DIFERENÇA DE CACHÊ (R$) 

		PELA ASBT
	PELO REPRESENTANTE DA BANDA
	
	Banda Sambacana
	20.000,00
	14.000,00
	6.000,00

	Banda karisma
	50.000,00
	35.000,00
	15.000,00

	Banda Estação do Axé
	20.000,00
	15.200,00*
	4.800,00

	Banda Nairê
	50.000,00
	35.000,00
	15.000,00

	Banda Ciganos do Arrocha
	20.000,00
	14.000,00
	6.000,00

	TOTAL (GERAL) 
	180.000,00
	113.200,00
	46.800,00

	DÉBITO
	 (Considerando 95,69% de aportes da União) 
	 44.928,00

Aos R$ 44.928,00 supra foram somados R$ 6.399,00 respectivos à estimativa do valor de mercado para a contratação da banda Richardson, não constante da tabela (95,69% de aportes federais, sobre R$ 6.666,66, obtidos a partir do valor comprovadamente pago ao conjunto musical de R$ 20.000,00, mas considerando os estudos da CGU demonstrando que o percentual de superfaturamento estimado no conjunto de 229 contratos em que houve intermediação na contratação de bandas é, sintomaticamente, equivalente a 33,33% do valor conveniado/contratado - vide itens 22 a 34 do voto condutor da sentença condenatória) .
Nestes recursos de reconsideração, tempestivamente apresentados, a Associação Sergipana de Blocos de Trio (ASBT) e o seu presidente, o Sr. Lourival Mendes de Oliveira Neto, ingressam, em resumo, com as seguintes razões recursais:
as condutas imputadas aos recorrentes estariam prescritas;
o TCU seria incompetente para avaliar relações concernentes aos valores reais praticados pelo convenente com eventual intermediário na contratação dos shows, posto se tratar de relação eminentemente privada;
não teria se consubstanciado dolo ou erro grosseiro;
não haveria se considerado a boa-fé e o princípio da verdade material;
os valores para a contratação das atrações musicais teriam sido justos.
Avalio cada argumento de forma específica.
II - Da prescrição
Tomando por base os critérios estabelecidos pela Resolução nº 344/2022, a Serur elencou os seguintes marcos temporais:
"O prazo de prescrição começou a correr em 10/09/2010, data da prestação de contas ao órgão concedente (art. 4º, inc. II, da Resolução - TCU 344/2022) , como evidencia o documento de peça 1, p. 80.
5.3. A prescrição foi interrompida nas seguintes datas, por causas interruptivas elencadas no art. 5º da citada resolução:
em 15/3/2012, Nota Técnica de Reanálise 0193/2012 (peça 1, p. 100-101) ;
entre 13/8/2012 e 31/1/2014, Relatório de Demandas Externas 00224.001217/2012-54 (peça 1, p. 102-165) ;
em 15/09/2014, Nota Técnica de Análise Financeira 524/2014 (peça 1, p. 169-173) ; 
em 13/05/2015, Relatório de TCE 270/2015 (peça 1, p. 193-197) 
em 12/11/2015, Ofício 1794/2015/AECI/MTur - encaminhamento da TCE ao TCU (peça 1, p. 1) ;
em 10/06/2016, instrução processual no âmbito do TCU propondo citação (peça 5) ;
em 31/05/2017 Despacho de autoridade determinando diligência (peça 21) ;
em 10/12/2019, citação dos responsáveis (peças 49-52) ;
em 04/05/2021, sessão em que foi proferido o acórdão condenatório (peça 63) ."
Não se identificou, portanto, a consumação da prescrição quinquenal ou intercorrente, no que resta negar o pleito recursal.
III - Da competência do TCU
Sobre a alegada incompetência desta Corte, a apreciação desta TCE e o cálculo do débito respectivo provêm dos arts. 70, parágrafo único, e 71 da Constituição Federal. Dado o prejuízo aos cofres federais, consubstanciado pelas contratações das atrações musicais com valores acima dos de mercado, resta julgar as contas irregulares com a responsabilização daqueles que deram causa a tal ato antieconômico, de forma proporcional ao custeio da União ao evento conveniado. 
O parâmetro para o cômputo do superfaturamento, tendo em vista a absoluta ausência de justificativas para o valor justo repassado, foi tomado à base do art. 210, inciso II, do Regimento Interno do Tribunal, com apuração mediante "estimativa, quando, por meios confiáveis, apurar se quantia seguramente não excederia o real valor devido". Como método estimativo, seguiram-se tanto os valores comprovadamente repassados às bandas, como os estudos da CGU em seu Relatório de Demandas Externas RDE 00224.001217/2012-54.
Quer se dizer que não se vedou, por si só, o valor realmente pago às bandas, adentrando na relação privada entre o convenente e a empresa intermediária, mas, haja vista a absoluta referência de valores anteriormente pagos nas contratações dos shows por inexigibilidade, utilizou-se de tal critério como meio processual de prova para aferição do valor justo a ser pago. Poderiam os recorrentes acostar elementos, em presunção juris tantum, de contratos anteriores refutando tal premissa, mas assim não o fizeram.
Nessa lógica, acolhendo ainda os argumentos produzidos pelo relatório técnico antecessor, tem-se por negar provimento a tal razão de recurso.
IV - Da suposta ausência de dolo ou erro grosseiro
Sobre o assunto, rememore-se que a existência de dolo não é pré-requisito para a condenação de responsáveis em débito ou em multa nos processos desta Corte, bastando, unicamente, a consubstanciação de conduta omissiva ou comissiva, em delimitação de culpa, com nexo causal com a ilicitude apurada.
No caso presente, tanto se constatou culpa grave na ausência de demonstrativos e contratações com o preço de mercado, quanto, mais ainda, acostaram-se elementos probatórios, em verdade real, dando conta de que os valores efetivamente pagos aos artistas foram relevantemente inferiores aos declarados no termo de convênio e respectivas prestações de contas. 
Tais imputações demonstram, no mínimo, uma omissão grave de um dever de cuidado e diligência dos gestores que tiveram suas condutas associadas a tal evento, com gravíssima consequência nociva à economicidade e moralidade na gestão do dinheiro público. Tal avaliação de erro grave em negócios congêneres, nos moldes do art. 28 da LINDB, tem sido reiteradamente vedada pelo TCU, como nos Acórdão 3916/2022-TCU-Plenário (relator Ministro Marcos Bemquerer) , 1.689/2019-Plenário (relator Ministro Augusto Nardes) , 2.924/2018-Plenário (relator Ministro José Mucio) e 2.391/2018-Plenário, de minha relatoria.
Sobre o débito propriamente dito, relembre-se que a Constituição Federal, no caso de danos que seus agentes causem a terceiros, alude peremptoriamente à necessidade da respectiva responsabilização, permitindo, inclusive, o exercício do direito de regresso nos casos em que se identifique dolo ou culpa, sem aludir a qualquer nível de culpabilidade:
"Art. 37 (...) 
§ 6º As pessoas jurídicas de direito público e as de direito privado prestadoras de serviços públicos responderão pelos danos que seus agentes, nessa qualidade, causarem a terceiros, assegurado o direito de regresso contra o responsável nos casos de dolo ou culpa."
Ausente, pois, nos termos do art. 70, parágrafo único, da Constituição Federal e art. 93 do Decreto-Lei 200/1967, c/c o art. 66 do Decreto 93.872/1986, a demonstração da regularidade na aplicação dos recursos repassados por meio do convênio em análise, deve-se negar provimento desse argumento trazido pelo Sr. Lourival Mendes de Oliveira Neto, na qualidade de presidente da ASBT, e a respectiva associação, nos termos e argumentos sugeridos pela Serur.
V - Da existência de boa-fé e do princípio da verdade material
De início, entende-se que o princípio da verdade material - seguidas vezes buscado pelo Tribunal, neste julgamento - depõe contra os responsáveis, e não o contrário. Afinal, os valores efetivamente pagos aos artistas foram relevantemente destoantes ao declarado, e tal prática era recorrente, como apontado pela CGU em seu relatório (peça 1, fls. 103 e 104, em análise de 72 convênios) :
"Das 349 apresentações artísticas analisadas, ocorreram intermediações na contratação de atrações musicais em 229. Em 105 apresentações artísticas, os representantes/artistas musicais não apresentaram respostas. Em apenas 15 apresentações artísticas os valores informados pelas bandas/artistas musicais foram iguais aos informados nas prestações de contas apresentadas pela ASBT ao Ministério do Turismo. O Quadro 1, a seguir, apresenta consolidação das informações relacionadas à análise quanto à contratação de artistas  (grifou-se) :
	Situação identificada
	Nº de apresentações artísticas
	Valor (R$) informado pela ASBT nas prestações de contas
	Valor (R$) informado pelas bandas/artistas musicais
	Diferença (R$) 
	%

	Apresentações Artísticas com diferenças nos cachês
	229
	9.541.441,11
	6.363.150,00
	3.178.291,11
	33,31

	Apresentações Artísticas sem diferença nos cachês
	15
	925.000,00
	925.000,00
	0,00
	
	Apresentações Artísticas cujas bandas/artistas musicais não deram respostas sobre o cachê
	105
	5.708.850,00
	-
	-
	-

	TOTAL
	349
	16.175.291,11
	7.288.150,00
	3.178.291,11
	-

Quadro 1 - Informações acerca das análises realizadas em relação à contratação de artistas"
Ao fim, o percentual de superfaturamento estimado pelo órgão central de controle interno no conjunto de 229 contratos foram relevantes 50%, equivalentes a 33,33% do valor conveniado/contratado.
Foi como a verdade real foi buscada nos presentes autos.
Aliás, tais diligências materializadas no processo também afastam eventual juízo de boa-fé objetiva, posto que refoge gravemente de um padrão de comportamento minimamente esperado a intermediação antieconômica e não comprovadamente necessária de terceiro, encarecendo em 50% os cachês reais das atrações musicais.
No que se refere aos testemunhos produzidos no âmbito da Processo Judicial nº 0804059-03.2018.4.05.8500, afora o princípio da independência das instâncias, adequadamente tratado na instrução anterior, trago a profícua avaliação empreendida pela unidade técnica:
"11.3. Ressalte-se que o Processo 0804059-03.2018.4.05.8500, mencionado pelos recorrentes, trata do Convênio 70367/2009 e envolve outra empresa contratada pela ASBT, Voyage Viagens e Turismo Ltda. Assim, o que foi decidido naquele processo não guarda nenhuma relação com o objeto desta tomada de contas. No mesmo sentido o processo 0803927-43.2018.4.05.8500 refere-se ao Convênio nº 702871/2008 e não ao ajuste em análise."
Pelo exposto, associando-me, ainda, às demais considerações instrutivas, as alegações ora ofertadas neste tópico são igualmente incapazes de levar à reforma da decisão atacada.
VI - Da justificativa dos custos dos serviços
Os recorrentes voltam a defender a impossibilidade desta Corte de Contas se pautar pelo valor efetivamente contratado, como parâmetro de imputação de débito, tomando por base, inclusive, o decidido mediante o juízo da 2ª Vara Federal da Seção Judiciária de Sergipe no Processo 0803927-43.2018.4.05.8500 e outras decisões do próprio Tribunal. Também arguem pela adequação e lisura da contratação dos artistas, inclusive no que tange à inexigibilidade.
No que tangencia tal argumento, em acréscimo ao que já fiz constar no presente voto, e em linha com o aduzido pela Serur, não foi questionada neste processo nem a escolha dos artistas nem a ocorrência do evento, tendo em vista que não ocorreu a glosa total dos valores repassados. Questionou-se, sim, a execução financeira da realização convenial.
A questão crucial em debate, portanto, é a ausência de comprovação de que o preço contratado estava de acordo com o de mercado, com agravante de que o valor pago aos artistas foi consideravelmente menor do que o previsto no plano de trabalho. O montante real pago, em ausência de outra prova cabal da adequação dos valores pagos - como, por exemplo, a apresentação de cachês anteriores cobrados pelas bandas -, foi o parâmetro existentes para aferir a justeza do valor declarado.
Tomo, por empréstimo, a seguinte avaliação da unidade técnica:
"13.5. Também em sede recursal não houve comprovação de que os valores estavam de acordo com os de mercado. Destaca-se que, este Tribunal, por meio do Acórdão 1435/2017-TCU-Plenário (rel. min. Vital do Rêgo) , assentou, entre outras medidas, a necessidade de comprovar o nexo de causalidade entre os recursos recebidos e os gastos incorridos sob a égide dos convênios do MTur.
13.6. Isto porque se o contrato entre o convenente e o empresário representante dos grupos musicais tiver sido firmado em valores idênticos ao do convênio e ao do procedimento de inexigibilidade de licitação, constatada divergência quanto ao valor do pagamento dos grupos musicais, resta afastada a presunção de compatibilidade dos valores do contrato com os preços de mercado. Assim, a não ser que houvesse provas cabais de outros custos incorridos nos eventos, cabe a impugnação da diferença entre o valor pago à empresa contratada e o recebido pelas bandas musicais.
13.7. Ou seja, diferentemente da decisão proferida pelo juízo da 2ª Vara Federal da Seção Judiciária de Sergipe no Processo 0803927-43.2018.4.05.8500, os Acórdão 1435/2017-TCU-Plenário e o 9313/2017-TCU-Primeira Câmara não excluem a responsabilidade dos recorrentes nos casos como o presente, em que os responsáveis não conseguem explicar a diferença entre o valor recebido pela empresa contratada e o que foi destinado às bandas.
[...]
13.10. Quanto aos entendimentos trazidos pela defesa da 2ª Vara da Justiça Federal da 5ª Região Seção Judiciária de Sergipe e da 8ª Vara Federal do Estado de Sergipe: frisa-se que à luz do princípio da independência das instâncias, o TCU exerce sua competência constitucional (artigo 71, inciso II) e legal (artigo 1º, I, da Lei 8.443/1992) , para julgar as contas daqueles que derem causa a perda, extravio ou qualquer outra irregularidade de que resulte dano ao erário. Dessa forma, o entendimento do judiciário citado pela defesa vai de encontro ao entendimento de que existem evidências de superfaturamento, correspondente à diferença entre o valor pago à empresa que se apresentou como representante exclusiva e o valor recebido pela banda, valor presumido como preços de mercado em razão do contexto em que ocorreu a contratação direta e da precariedade jurídica do instrumento de representação." (grifou-se) 
Isso posto, comprovada a relação de causa e efeito das condutas dos ora recorrentes com a contratação de artistas com valores relevantemente destoantes com os de mercado - corroborados, em verdade real, pelo valor efetivamente dispendido - resta a respectiva responsabilização.
No que se refere às alegações de ciência prévia do Ministério do Turismo sobre os valores praticados no convênio, bem como quanto à alegação de que cumpriram as orientações e exigências do concedente, rememoro - e concordo - com argumento  já considerando pela SecexTCE à época da sentença condenatória, oportunidade em que se constatou que o próprio MTur, valendo-se do princípio da autotutela, emitiu a Nota Técnica de Reanálise Financeira 524/2014 aprovando a execução física e reprovando a execução financeira do convênio em apreço (peça 1, p. 169-173) .
Situação muito similar a agora em escrutínio foi votada mediante o Acórdão 1254/2014-TCU-Segunda Câmara, competentemente relatado pelo Ministro Relator José Jorge, em outros convênios que a mesmíssima ASBT figura no polo passivo do processo.
Novamente, como os artistas foram contratados sem licitação, não está presente, nos autos, comprovação de que os preços orçados pelas empresas representantes estavam em conformidade com os de mercado, exigência tanto do art. 26 da Lei de Licitações, quanto do art. 46 da Portaria Interministerial 127/2008, normativos que os responsáveis tinham, ou deveriam ter, plena ciência.
Aliás, consoante regra ínsita no convênio celebrado, em sua Cláusula Décima Terceira, alínea "c", o convenente tinha o dever de justificar os preços quando da sua prestação de contas, obrigação essa que resta ainda pendente. Também não houve maiores explicações do porquê subcontratar, de forma mais onerosa, uma empresa intermediária para a contratação e pagamento das bandas.
Finalmente, quanto ao entendimento do Acórdão 9313/2017-TCU-Primeira Câmara, avaliando como indevida a imputação de débito pela mera diferença entre valores efetivamente pagos e os declarados, reproduzo, mais uma vez, excerto do relatório instrutivo:
"13.19. Nesse sentido, a análise do Acórdão 9313/2017-TCU-Primeira Câmara não foi no contexto da análise de uma irregularidade que consistia na divergência entre os valores contratados e os efetivamente recebidos pelas bandas a título de cachê em função de contratação realizada fora do preço de mercado, como é no presente caso. 
 13.20. Todo esse contexto revela e permite a conclusão de que a diferença entre o valor recebido pela empresa Alberto Gomes Canuto - ME. e o que destinou às bandas configura-se como pagamento similar a taxa de administração, em desacordo ao convênio assinado (peça 1, p. 50, alínea "ll", do item II, da cláusula terceira) , e suscetível de glosa."
Mais uma vez, os elementos apresentados não foram capazes de ensejar qualquer reformulação da decisão recorrida.
VII - Menções finais e conclusão
Diante de todo o narrado, acolho o encaminhamento sugerido pela Serur, corroborado pelo MPTCU, incorporando seus apontamentos as minhas razões de decidir, no que julgo pelo conhecimento dos presentes recursos para, no mérito, rejeitá-los.
Ante o exposto, VOTO por que seja adotada a minuta de Acórdão que ora submeto a este Colegiado.
TCU, Sala das Sessões, em 31 de janeiro de 2023.
BENJAMIN ZYMLER 
Relator